【裁判字號】    92,訴,296
【裁判日期】    920827
【裁判案由】    塗銷抵押權登記
【裁判全文】
臺灣新竹地方法院民事判決  九十二年度訴字第二九六號
    原      告    甲○○
    訴訟代理人    潘秀華律師
    複  代理人    乙○○
    被      告    萬泰商業銀行股份有限公司
                  （即保證責任新竹市第五信用合作社之承受訴訟人）
    法定代理人    丙○○      .
    訴訟代理人    丁○○      .
右當事人間塗銷抵押權登記事件，本院判決如左：
    主    文
被告應將坐落新竹市○○段三○六、三○六之一地號，地目建，面積分別為一二九‧
五九、八‧七九平方公尺土地全部，暨其上建號：二七一號，門牌號碼：新竹市○○
路四六七號，總面積八五‧八四平方公尺之加強磚造一層樓建物，以新竹市地政事務
所民國八十四年收件字第九六○○號收件，於民國八十四年四月一日所為權利價值最
高限額新台幣伍佰柒拾陸萬元之抵押權設定登記塗銷。
訴訟費用由被告負擔。
    事    實
甲、原告方面：
壹、聲明：如主文第一項所示。
貳、陳述：
一、原告於民國九十年間欲承購訴外人姜昆佑所有之坐落新竹市○○段三○六、三○
    六之一地號土地全部及其上建號二七一號之建物，惟因姜昆佑業將上開房地設定
    最高限額五百七十六萬元抵押權予被告之前身保證責任新竹市第五信用合作社，
    並於八十四年四月一日完成抵押權設立之登記，惟實際債權為新台幣（下同）三
    百五十萬元，故原告曾與被告合作社關東分社之經理董金隆洽談塗銷抵押權登記
    事宜，經董金隆承諾原告全額清償三百五十萬元之抵押債權後，即同意塗銷系爭
    不動產上之抵押權登記。詎原告清償三百五十萬元並依約於次工作日至被告處請
    求交付塗銷系爭不動產之抵押權登記所需文件時，竟遭董金隆拒絕，致令原告受
    損甚鉅。被告關東分社經理既代表被告允諾原告願為抵押權登記之塗銷，被告自
    應於原告依約清償三百五十萬元後，塗銷系爭不動產之抵押權登記，今原告業已
    清償三百五十萬元予被告，本件抵押權所擔保之債權，即因清償而消滅，然被告
    卻遲遲未出具債務清償證明書，以供原告辦理系爭抵押權設立登記之塗銷，則基
    於抵押權消滅上之從屬性，系爭抵押權自應隨同其所擔保債權而消滅。
二、系爭抵押權設定當時之態樣雖為五百七十六萬元之最高限額抵押權，惟系爭抵押
    權實際上所擔保之本金債權額僅為三百五十萬元，此筆本金債權原告業於九十年
    十一月二日清償完畢，系爭抵押權所擔保之債權，即因清償而消滅，系爭抵押權
    自應隨同消滅。況觀諸被告所呈之證物，亦無訴外人姜昆佑之借款明細，足見訴
    外人姜昆佑與被告間債之關係確已消滅，是系爭抵押權即無存在之法律上原因而
    應予塗銷。
三、另訴外人姜昆佑雖為訴外人陳吳全向被告借款四百四十萬元債務之連帶保證人，
    惟查訴外人姜昆佑於是項借款債務之連帶保證性質係人保，與具有優先受償性之
    抵押權為物保性質不同。被告基於連帶保證，縱然對訴外人姜昆佑有求償權，然
    其求償範圍亦僅限於訴外人姜昆佑求償當時之所有財產，觀之系爭標的物既因買
    賣而移轉所有權予原告，被告即不得就已非訴外人姜昆佑所有之系爭標的物主張
    求償權。況該求償權並無優先性，故被告執以訴外人姜昆佑本於訴外人陳吳全對
    被告尚存之借款債務有連帶保證關係為不予塗銷系爭抵押權之抗辯，實無理由。
四、被告與訴外人姜昆佑於八十四年三月二十七日所簽立抵押權設定契約書之其他約
    定事項第一條約定之文義並未明確，且上開約款文字為被告一方預定用於同類契
    約之條款而訂立之定型化契約，被告片面解釋認訴外人姜昆佑與被告間之系爭最
    高限額抵押權之概括約定係擔保訴外人陳吳全對被告之前開債務，顯不合於消費
    者保護法第十一條第二項之規定而不能拘束原告，故此概括最高限額抵押權約定
    ，應屬無效。
五、原告為信賴登記之善意第三人，在購買房地前並不知訴外人姜昆佑有其他債權存
    在，原告善意信賴分行經理之承諾而代為清償，不應將該不利歸於原告，而應由
    被告總行負責。
六、依信用合作社法第六條第二項之規定，原告、姜昆佑及證人王麗翔代書向被告關
    東分社經理董金隆協商由原告代償姜昆佑之借款債務，並獲董金隆承諾塗銷抵押
    權登記，既屬分行經理之執行職務範疇，被告自應負有塗銷抵押權登記之義務。
、證據：提出土地暨建物登記謄本、支票存款存入憑條存根聯影本各一份為證，並
    聲請訊問證人王麗翔。
乙、被告方面：
壹、聲明：原告之訴駁回。
貳、陳述：
一、查被告與訴外人姜昆佑於八十四年三月二十七日簽立抵押權設定契約書，並提供
    系爭抵押房地為擔保，依該契約書之其他約定事項第一條約定，抵押權設定契約
    書之擔保物提供人所提供之本抵押物，其擔保範圍包括義務人、債務人對權利人
    現在（包括過去所負現在尚未清償）及將來所負之借款、票據、保證等一切債務
    。姜昆佑並於八十八年十月八日贈與配偶徐素梅。
二、惟查姜昆佑除以前開房屋向被告抵押貸款外，另於八十六年五月十六日連帶保證
    債務人陳吳全之借款，上開借款迄未清償，故是項借款仍為前開抵押權效力所及
    ，原告請求抵押權塗銷，顯無理由。
三、被告並不知關東分社經理董金隆曾經對原告承諾塗銷系爭抵押權，且依該合作社
    之制度，清償證明必須由分社提出塗銷聲請書到總社，再由理事主席裁決後方核
    發，原告主張董金隆經理承諾塗銷系爭抵押權，與被告前開規定不符，且董金隆
    亦無權限承諾原告核發清償證明塗銷抵押權。
、證據：提出土地及建物登記謄本、他項權利證明書、抵押權設定契約書、借據、
    本院八十七年度促字第二二二五號、第二二二六號支付命令及確定證明書、抵押
    權塗銷同意書各一份（均為影本）為證。
丙、本院依職權訊問證人董金隆。
    理      由
一、本件原告主張：原告於九十年間欲承購訴外人姜昆佑所有坐落新竹市○○段三○
    六、三○六之一地號土地全部及其上建號二七一號之建物，惟因姜昆佑業將系爭
    抵押房地設定最高限額五百七十六萬元抵押權予被告，並於八十四年四月一日完
    成抵押權設立之登記，實際債權金額為三百五十萬元，故原告曾與被告之前身保
    證責任新竹市第五信用合作社（以下簡稱被告）之關東分社董金隆經理洽談塗銷
    抵押權登記事宜，經董金隆承諾原告全額清償三百五十萬元之抵押債權後，即同
    意塗銷系爭不動產上之抵押權登記。詎原告清償三百五十萬元並依約於次工作日
    至被告處請求交付塗銷系爭不動產之抵押權登記所需文件時，竟遭董金隆拒絕。
    然被告分社之經理既代表被告允諾原告願為抵押權登記之塗銷，被告自亦受拘束
    而依約應於原告依約清償三百五十萬元後塗銷系爭不動產之抵押權登記，今原告
    業已清償三百五十萬元予被告，本件抵押權所擔保之債權即因清償而消滅，則基
    於抵押權消滅上之從屬性，系爭抵押權自應隨同其所擔保債權而消滅，故系爭抵
    押權已無存在之法律上原因而應予塗銷。又原告、姜昆佑及證人王麗翔代書向被
    告關東分社經理董金隆協商由原告代償姜昆佑之借款債務，既獲董金隆承諾塗銷
    抵押權登記，被告自應負有塗銷抵押權登記之義務。為此，求為命被告將系爭抵
    押房地，以新竹市地政事務所八十四年收件字第九六○○號收件，於八十四年四
    月一日所為權利價值最高限額五百七十六萬之抵押權設定登記塗銷之判決等語。
二、被告則以：被告與訴外人姜昆佑於八十四年三月二十七日簽立抵押權設定契約書
    ，並提供系爭抵押房地為擔保，依該契約書之其他約定事項第一條約定，抵押權
    設定契約書之擔保物提供人所提供之本抵押物，其擔保範圍包括義務人、債務人
    對權利人現在（包括過去所負現在尚未清償）及將來所負之借款、票據、保證等
    一切債務。而姜昆佑除以前開房屋向被告抵押貸款外，另於八十六年五月十六日
    連帶保證債務人陳吳全向被告之借款，上開借款迄未清償，故是項連帶保證債務
    仍為抵押權效力所及。又被告並不知分社經理董金隆曾經承諾塗銷系爭抵押權，
    且依被告合作社之制度，清償證明必須由分社提出塗銷聲請書到總社，再由理事
    主席裁決後方核發，原告主張董金隆經理承諾塗銷系爭抵押權，與被告前開規定
    不符，且董金隆亦無權限承諾原告核發清償證明塗銷抵押權，原告請求抵押權塗
    銷為無理由等語，資為抗辯。
三、下列事實為兩造所不爭執，並有抵押權設定契約書、土地及建物登記謄本、他項
    權利證明書、土地及建物登記謄本、支票存款存入憑條存根聯、借據、八十七年
    度促字第二二二五號、第二二二六號支付命令及確定證明書各一份在卷可稽，自
    堪信為真實：
  (一)訴外人姜昆佑於八十四年三月二十七日簽立抵押權設定契約書，將系爭抵押房地
    設定最高限額五百七十六萬抵押權予被告，並於八十四年四月一日完成抵押權設
    立之登記。
  (二)依抵押權設定契約書之其他約定事項第一條規定：「本抵押權設定契約書之擔保
    物提供人（即姜昆佑）所提供之本抵押物，其擔保範圍包括義務人、債務人對權
    利人（即被告）現在（包括過去所負現在尚未清償）及將來所負之借款、票據、
    保證．．．等一切債務。」。
  (三)姜昆佑並於八十八年十月八日將系爭抵押房地贈與配偶徐素梅並辦理移轉登記。
    嗣原告於九十年間因購買系爭抵押房地，並於九十年十月八日辦畢所有權移轉登
    記，乃於九十年十一月二日代姜昆佑清償三百五十萬元借款債務予被告。
  (四)姜昆佑前於八十六年五月十六日，擔任訴外人陳吳全向被告借款之連帶保證人，
    惟陳吳全未能依約償還，經被告聲請本院對姜昆佑、陳吳全及另一保證人何汝卿
    核發八十七年度促字第二二二五號、第二二二六號支付命令確定。
四、本件爭點及本院判斷：
  (一)被告分社經理董金隆是否曾與原告達成塗銷系爭抵押權之約定？
  1.原告主張：原告與被告關東分社之董金隆經理洽談塗銷抵押權登記事宜，經董金
    隆承諾原告全額清償三百五十萬元之抵押債權後，即同意塗銷系爭不動產上之抵
    押權登記等語，被告則抗辯：不知董金隆是否向原告為塗銷抵押權之承諾云云。
    經查，原告主張前開事實，業據證人即承辦系爭抵押房地所有權移轉登記及清償
    借款業務之代書王麗翔結證稱：「原告與訴外人姜昆佑要買系爭抵押物，是姜昆
    佑來委託我的，過程中同時要處理清償債權的部分，姜昆佑因為知道有另為陳吳
    全擔保，所以有打電話給被告確認只要清償他自己的借款部分就可以塗銷抵押權
    登記，我自己本人接著就打電話給五信的董經理，經他親口告訴我說沒有問題，
    因為茲事體大，有再三確認，後來甲○○開立第七商業銀行本票三百五十萬元，
    會同他的父母親與我一起到五信關東分社去辦理清償，當天去已經超過三點半所
    以本票不能交換，五信董經理說本票留下，下週一就可以開清償證明書，結果星
    期一我們要去拿清償證明時，董經理說他有打給總社，總社的塗銷證明還沒有下
    來，中間一直有與五信接洽，直到星期四、五還沒有消息，所以我再度去質問五
    信，五信才說姜昆佑另外有幫陳吳全擔保，沒辦法發清償證明，後來因為我認為
    這個問題責任很重大，所以再質問董經理，他說當初問總社，總社也有答應，但
    是不知道後來為何反悔，．．．。」等語（見本院卷第六九至七十頁）。則以證
    人王麗翔係受姜昆佑之委託，與被告關東分社協商原告代償姜昆佑之借款債務，
    並取得清償證明書以塗銷抵押權登記等相關事宜，其對於協商之過程應知之甚詳
    ，其所為證言應堪採信。
  2.時任被告關東分社經理之證人董金隆固證稱：伊僅有向原告表示可以代姜昆佑償
    還借款，並未同意塗銷系爭抵押權登記；因為塗銷抵押權並非伊權限，但王麗翔
    代書稱如果不能塗銷抵押權的話不能向原告交代，伊方表示可以由王麗翔代書提
    出申請，再由伊往總行報，總行的意思是要原告先提出書面申請再說等語（見本
    院卷第九八頁至第一０一頁）。然查：
  (1)證人董金隆所證塗銷抵押權之申請係由王麗翔代書提出，再由其送往被告總行決
    定是否核准乙節，與被告所陳：總行並沒有王麗翔代書所提出之塗銷抵押權申請
    書，只會有證人董金隆出具之卷附抵押權塗銷同意書；經詢問關東分社表示不知
    道也找不到有王麗翔代書之申請文件等語顯不相符，足見證人所證：因為王麗翔
    代書告訴伊如果不能塗銷抵押權的話不能向原告交代，伊方表示可以由王麗翔代
    書提出申請再由伊往總行報云云，要非實情。
  (2)證人董金隆雖另證稱：「（問：若分行已經知道另有保證，而又申請塗銷的話，
    分行是否可以逕行駁回？）我不能這樣做，我必須要向總行請示後才能做這個決
    定。」云云，亦核與被告所陳：倘分社已明知姜昆佑另有保證債務，分社有權逕
    行駁回原告塗銷抵押權申請等語相違。以證人董金隆為被告分社之經理，對於其
    所執掌之業務及分行之權限範圍本應知之甚詳，其所證上情竟與被告所述差異甚
    大，則其證言已難憑信。
  (3)另就證人董金隆是否曾告知原告系爭抵押權無法因原告之代償而塗銷乙節，其證
    稱：「原告之妻曾經拿款來償還時有問我這樣方法有沒有問題，我告訴她還錢當
    然沒有問題，我願意出具證明給她。．．．。我只有向原告之妻表示他可以還錢
    ，但沒有表明可以塗銷抵押權。」、「（問：在原告提出塗銷申請時，有無再向
    原告告知不會塗銷？）沒有，因為原告提出申請時王代書並不在場，而且當天也
    沒有提到塗銷申請的問題，原告之妻有問說他這樣還錢會不會有問題，我告訴她
    我們會給他收據，所以沒有問題。」等語（見本院卷第九七、九八頁）。然以原
    告代姜昆佑償還之借款債務三百五十萬元數額非少，當會於清償前就得否塗銷系
    爭抵押權，向分社經理詳加確認；復參諸證人董金隆本即知悉原告係第三人清償
    之情，代償之後得否塗銷抵押權勢將影響原告代償之意願至鉅，其倘認系爭抵押
    權無法塗銷，自應明白告知原告以免造成原告之誤認，實無僅向原告表示可代姜
    昆佑清償欠款，而從未向原告提及系爭抵押權得否塗銷之理，是其上開證詞俱與
    常情不符，要屬避就之詞，不足採信。從而，證人董金隆之證言既有如上之瑕疵
    ，且衡諸其與本件訴訟結果之其利害關係及其目前仍為被告受僱人等情狀，則其
    所為之證言自不足據為有利被告之認定。
  3.次查，原告於清償姜昆佑之借款三百五十萬元後，被告關東分社經理董金隆曾向
    總行提出塗銷抵押權之申請，有抵押權塗銷同意書一紙附卷可稽，且為被告所自
    陳，是系爭塗銷抵押權之申請係由董金隆以分社名義向被告提出，並非代書王麗
    翔所為。又觀之上開抵押權塗銷同意書上記載：「茲因姜昆佑債務全部清償，同
    意新竹縣（市）地政事務所中華民國八十四年三月二十七日收件字第九六○○號
    權利價值本金最高限額新台幣伍佰柒拾陸萬元抵押權登記全部塗銷。本社同意塗
    銷之不動產標示：新竹市○○段○○段）地號：三○六、三○六之一建號：二七
    一」等語，均明確表示同意塗銷系爭抵押權登記；且其上亦已記載姜昆佑另為陳
    吳全擔任連帶保證之債務七百四十萬元，並經董金隆於該同意書上核章，足見被
    告關東分社於審酌姜昆佑之保證債務後，仍認為系爭抵押權得予塗銷，始向總社
    提出申請。又證人董金隆自承於擔任分社經理任內，從未有債務人另有其他債務
    ，而於清償借款後仍向總行申請塗銷抵押權之情形，且被告亦自認分社有權駁回
    原告塗銷抵押權之申請，則倘證人董金隆認為系爭抵押權無法因原告之代償而塗
    銷，且未曾同意原告塗銷系爭抵押權之請求，以其分社經理之職權，自應逕行駁
    回或表明不准塗銷抵押權，斷無仍向被告總社提出申請核發清償證明之理。故衡
    諸證人董金隆願意以分社之名義，提出上開抵押權塗銷同意書向被告總社申請塗
    銷抵押權之申請等情狀，堪認證人董金隆確曾同意原告代姜昆佑清償三百五十萬
    元後，即得塗銷系爭不動產上之抵押權登記。
  4.從而，依上論述並參酌證人王麗翔之證言，原告主張董金隆承諾原告全額清償三
    百五十萬元之抵押債權後即得塗銷系爭抵押權乙節，應堪採信。
  (二)被告是否應受分社經理與原告間塗銷抵押權約定之拘束？
  1.原告主張：原告、姜昆佑及證人王麗翔向被告關東分社經理董金隆協商由原告代
    償姜昆佑之借款債務，既獲董金隆承諾塗銷抵押權登記，被告自應負有塗銷抵押
    權登記之義務等語，被告則抗辯以：清償證明必須由分社提出塗銷聲請書到總社
    ，再由理事主席裁決後方核發，原告主張董金隆經理承諾塗銷系爭抵押權，與被
    告前開規定不符，董金隆無權承諾原告核發清償證明塗銷抵押權云云。
  2.按信用合作社之經理人、清算人、監管人、監事，在執行職務範圍內，亦為信用
    合作社負責人，信用合作社法第六條第二項定有明文。查證人董金隆於同意原告
    代償姜昆佑之欠款後塗銷系爭抵押權時，既為關東分社之經理，且核其與原告等
    協商清償債務及塗銷抵押權等事宜，均屬於其執行職務之範疇，依前開法條之規
    定，應為被告信用合作社之負責人，其所為同意塗銷抵押權之意思表示，被告自
    應受其拘束，故被告抗辯：董金隆無權承諾原告核發清償證明塗銷抵押權云云，
    並非可採。又被告雖以：清償證明必須由分社提出塗銷聲請書到總社，再由理事
    主席裁決後方核發，原告主張董金隆經理承諾塗銷系爭抵押權，與被告前開規定
    不符云云為抗辯，然被告合作社核發清償證明之程序，究屬其合作社內部之程序
    ，不能執此主張第三人亦受拘束，且證人董金隆於執行職務之範圍內既為被告之
    負責人，其對外所為之意思表示自應對被告發生效力，至其承諾原告全額清償三
    百五十萬元之抵押債權後即塗銷系爭抵押權是否與被告內部規定及程序相合，要
    不影響兩造間已成立之塗銷系爭抵押權約定。從而，被告上開抗辯亦無理由，原
    告主張：被告應受分社經理董金隆與原告間塗銷抵押權約定之拘束等語，要屬可
    採。
  (三)系爭最高限額抵押權所擔保之債務範圍是否仍包括訴外人姜昆佑為陳吳全所擔保
    之保證債務？
    被告雖抗辯：依被告與姜昆佑於八十四年三月二十七日簽立抵押權設定契約書之
    其他約定事項第一條約定，系爭抵押房地擔保之範圍包括義務人、債務人對權利
    人現在（包括過去所負現在尚未清償）及將來所負之借款、票據、保證等一切債
    務，故該最高限額抵押權仍應為姜昆佑為陳吳全保證債務之擔保云云。然被告依
    其分社經理與原告之約定，負有塗銷系爭抵押權之義務已如前述，且此一約定既
    成立在被告與姜昆佑簽立抵押權設定契約書後，被告自不得再依原抵押權設定契
    約書之其他約定事項第一條，抗辯系爭抵押權尚為其他債務之擔保而拒絕塗銷，
    故被告此部分抗辯亦非可採。
五、綜上所述，被告關東分社之經理董金隆既承諾原告於清償姜昆佑所欠三百五十萬
    元之借款債務後得塗銷系爭抵押房地上之抵押權登記，則對於被告亦生效力，應
    認兩造就原告代償借款即得塗銷系爭抵押權登記乙節已達成合意；而原告既已代
    償姜昆佑之前述借款債務，則被告依約自負有塗銷系爭抵押權之義務，不得再執
    與姜昆佑間抵押權設定契約書之其他約定事項第一條約定，抗辯系爭抵押權尚擔
    保姜昆佑對於被告之其他債務而拒絕塗銷。從而，原告依兩造間塗銷系爭抵押權
    之約定，求為命被告將系爭抵押房地，以新竹市地政事務所八十四年收件字第九
    六○○號收件，於八十四年四月一日所為權利價值最高限額五百七十六萬之抵押
    權設定登記塗銷之判決，即有理由，應予准許。
六、據上論結，本件原告之訴為有理由，依民事訴訟法第七十八條，判決如主文。
中      華      民      國    九十二    年      八      月    二十七    日
                                  臺灣新竹地方法院民事第一庭
~B審判長法官  蔡孟芳
~B      法官  黃珮禎
~B      法官  鄭子俊
右為正本係照原本作成。
如對本判決上訴，須於判決送達後廿日內向本院提出上訴狀。
~B法院書記官  林美足
中      華      民      國    九十二    年      八      月    二十七    日


司法院資訊處製作；財團法人民間司法改革基金會備份。
